臺灣高等法院臺南分院民事判決　93重上更(一)字第21號
上　訴　人　台灣中小企業銀行股份有限公司
法定代理人　鍾甦生
訴訟代理人　禎和　律師
複　代理人　林憲聰　律師
被　上訴人　乙○○
訴訟代理人　鄭慶海　律師
複　代理人　林華生　律師
被　上訴人　甲　○
訴訟代理人　黃溫信　律師
　　　　　　徐美玉　律師
　　　　　　黃紹文　律師
上列當事人間請求給付借款事件，上訴人對於民國90年7月17日
臺灣嘉義地方法院第一審判決（90年度重訴字第71號）提起上訴
，經最高法院發回更審，本院於94年2月22日言詞辯論終結，判
決如下：
    主      文
上訴及假執行之聲請均駁回。
第二審及發回前第三審訴訟費用由上訴人負擔。
    事實及理由
一、上訴人台灣中小企業銀行股份有限公司原法定代理人為王榮
    周，嗣已變更為鍾甦生，茲據提出股份有限公司變更登記表
    影本乙份為證（見本院卷第48頁），聲明承受訴訟，核無不
    合，合先敘明。
二、上訴人主張：第一審共同被告太聯通運股份有限公司（下稱
    太聯公司）以第一審共同被告何金山、何金平、何呂櫻花、
    羅錦秀、何用（下稱太聯公司等人）及上訴人乙○○、甲○
    為連帶保證人，先於民國86年12月11日向伊借款新台幣（下
    同）450萬元，借款期間自即日起至91年12月11日止。而太
    聯公司自90年1月11日起即未按時繳納本息，尚欠本金1,285
    ,656 元未償。其另於88年11月24日向伊借款1,440萬元，借
    款期間自即日起至89年11月24日止，現已屆清償期，除本金
    未償外，利息亦僅繳至89年11月23日止，經屢催未果等情，
    爰依保證、借貸法律關係，求為命上訴人與太聯公司等人連
    帶給付15,685,656元及如附表所示利息、違約金之判決（上
    訴人請求太聯公司等人連帶給付15,685,656元本息及違約金
    部分，業經第一審及本院前審判決其勝訴確定），原審為其
    敗訴判決尚有違誤，上訴聲明：
    (一)原判決除確定部分外廢棄。
    (二)上開廢棄部分，被上訴人乙○○、甲○應與太聯公司、何
      金山、何金平、何呂櫻花、羅錦秀、何用連帶給付上訴人
      新台幣15,685,656元，及如附表所示之利息暨違約金。
    (三)上訴人願供擔保，請准宣告假執行。
二、被上訴人則以：系爭二筆借款借據上伊之簽名、蓋章，均係
    何金平所偽造，何金平因犯偽造文書罪行業經判刑確定。伊
    既未授權何金平於系爭借據上簽名、蓋章，亦不知有系爭借
    款情事，上訴人就系爭借款復未履行對保程序，自不能僅憑
    伊分別於74年、79年簽立之授信約定書，即依授與代理權或
    表見代理之法律關係，請求伊負連帶保證人之責任等語置辯
    ，並均聲明求為判決駁回上訴。
三、兩造不爭執點：
  (一)第一審共同被告太聯公司邀同第一審共同被告何金山、何金
    平、何呂櫻花、羅錦秀及前案被上訴人何用為連帶保證人，
    先後於86年12月11日向上訴人借款450萬元，約定借款期間
    自86年12月11日起至91年12月11日止，本金及利息自借款日
    起，每月一期，分60期按月平均攤還，利息按年息9.4%計算
    ，嗣後利率加1.18%調整，現按年息9.665%計付利息（下稱
    第一筆借款），又於88年11月24日向上訴人借款1,440萬元
    ，約定借款期間自88年11月24日起至89年11月24日止，按月
    繳息，利息按年息8.54%計算，隨利率加0.02%機動調整，現
    按年息8.54%計付（下稱第二筆借款），上開二筆借款遲延
    履行時，均除各按上開利率計息外，在6個月以內者，按上
    開利率10%，超過6個月者，按上開利率20%計付違約金，如
    附表所示。第一筆借款部分，債務人自90年1月11日起即未
    按時繳納本息，尚欠本金1,285,656元，利息僅繳至89年12
    月14日止，依約已喪失期限利益，視為全部到期；第二筆借
    款部分，本金現已屆清償期，利息亦僅繳至89年11月23日止
    ，上開二筆借款迭經催討仍未獲清償，上訴人依連帶保證、
    借貸之法律關係，求為判決命本院前審共同被上訴人何用與
    原審共同被告連帶給付上訴人15,685,656元，及如本院前審
    判決附表所示之利息、違約金。
  (二)第一審共同被告何金平分別於86年12月11日、88年11月24日
    執被上訴人二人之印鑑，向上訴人為第一筆借款及第二筆借
    款，並將被上訴人等二人之印鑑蓋用於第一、二筆借款借據
    上。第一、二筆借款借據上被上訴人之印文，與被上訴人乙
    ○○、甲○留存於授信約定書上之印鑑印文相符。
  (三)被上訴人乙○○於74年2月5日所簽立之約定書（下稱74年約
    定書）其上乙○○之簽名、蓋章均屬真正。被上訴人甲○於
    79年2月23日所簽立之授信約定書（下稱79年約定書）、更
    換印鑑申請書、印鑑卡，其上簽名真正。約定書及授信約定
    書並未具體約定對何人（主債務人）、何時期之何筆借款（
    一定範圍內之債務）擔任連帶保證人。約定書及授信約定書
    未經被上訴人聲明終止或終止保証責任。
  (四)何金平與一審共同被告即太聯公司之法定代理人何金山為兄
    弟，被上訴人乙○○為訴外人何金平配偶呂何櫻花之兄，被
    上訴人甲○為何金平之叔叔。
  (五)被上訴人乙○○擔任太聯公司之股東，被上訴人甲○曾提供
    不動產為太聯公司設定擔保。
四、《授與代理權部分》：
    上訴人係以被上訴人雖未在借據上簽名蓋章，惟在原審共同
    被告太聯公司第一筆借款及第二筆借款時，被上訴人有授權
    原審共同被告何金平代理權，在借據上簽名並交付印章用印
    為連帶保證人，而請求被上訴人就系爭二筆借款負連帶保證
    人責任；被上訴人則否認授與代理權。經查：
  (一)被上訴人辯稱：「我沒擔任連帶保證人，且借據也不是我簽
    名蓋章的，我也沒去對保，是何金平拿我的印章去蓋章，名
    字也是他偽簽的，我是太聯公司股東，章都放在公司，是公
    司跟我要的，做什麼事我也不曉得，事後我也不曉得他拿我
    的印章去借錢。」等語。原審共同被告何金平稱：「沒錯，
    是這樣」、「借據上的簽名是我簽的，章也是我蓋的，都未
    經他（甲○）同意，印章是我自己刻的」等語（均見原審卷
    第78、79頁）。又原審共同被告何金平因本件二筆借款未經
    被上訴人同意即偽簽被上訴人之姓名於借據上之連帶保證人
    處並盜用印章，經被上訴人提出告訴後，經判處有期徒刑一
    年在案，有臺灣嘉義地方法院檢察署93年12月28日嘉檢威執
    3字第23809號函附刑案資料查註紀錄表在卷可稽 (見本院卷
    第158至160頁)。堪可採信被上訴人所辯，原審共同被告何
    金平未徵得同意在借據上偽簽姓名及盜蓋印章等情，應屬可
    採。
  (二)我國人民將自己印章交付他人，委託該他人辦理特定事項者
    ，比比皆是，故不能認持有印章之該他人，除受託辦理之特
    定事項外，其他以本人名義所為之任何法律行為，即認本人
    對該他人有授與代理權。上訴人雖主張其與被上訴人甲○間
    之授信約定書，係前由台灣省政府財政廳於76年6月間召集
    省屬行庫代表研商後統一擬定並經提報各所屬行庫董理事會
    核定後正式實施，並提出中華民國銀行商業同業公會全國聯
    合會86年2月4日全法字第00645號函為據，其或為行政指導
    ，惟既主張被上訴人有授與何金平代理權事實，自仍應就此
    事實舉證。本件上訴人不能證明被上訴人將印章交付何金平
    係授權何金平在太聯公司向上訴人為如附表之借款借據上代
    理為連帶保證行為，復無其他證據，故不得以被上訴人曾將
    印章交由何金平持有，而何金平在太聯公司如附表借款借據
    上之代理被上訴人為連帶保證人，即認被上訴人有授與何金
    平為該連帶保證債務行為之代理權，上訴人主張被上訴人交
    付印章予原審共同被告何金平之行為，為授與何金平代為太
    聯公司如附表借款保證的授權行為，並無可採。
  (三)本件上訴人主張被上訴人授權何金平在第一筆借款及第二筆
    借款之借據上簽名蓋章為連帶保證人，非可採信。
五《表見代理部分》：
    上訴人係以在原審共同被告太聯公司第一筆借款及第二筆借
    款時，被上訴人乙○○、甲○在書立約定書、授信約定書後
    ，原審共同被告何金平在借據上簽名並以被上訴人交付之印
    章用印為連帶保證人；其交付印章之行為，或由伊職員陳永
    和、許清和電話通知而不為反對，應負表見代理責任，而請
    求該二人就系爭二筆借款負連帶保證人責任；被上訴人則否
    認知悉或有何表見代理行為，並以前揭情詞置辯，經查：
  (一)按由自己之行為表示以代理權授與他人，或知他人表示為其
    代理人而不為反對之表示者，依民法第169條之規定，對於
    第三人固應負授權人之責任。關於由自己之行為表示以代理
    權授與他人者，對於第三人應負授權人之責任，原以本人有
    使第三人信為以代理權授與他人之行為（表見之事實），足
    使第三人信該他人有代理權之情形存在，為保護代理交易之
    安全起見，有使本人負相當責任之必要而設，故本人就他人
    以其名義與第三人所為之代理行為應負授權人之責任者，須
    以他人所為之代理行為，係在其曾經表示授與他人代理權之
    範圍內，為其前提要件。不得徒憑曾將印章交付之事實，即
    認除受託辦理之特定事項外，其他以本人名義所訂立之保證
    契約等法律行為，均須由本人負表見代理之授權人責任（見
    最高法院40年台上字第1281號、70年台上字第657號判例意
    旨）。
  (二)就「由自己之行為表示以代理權授與他人」部分：
    1.系爭約定書及授信約定書為被上訴人乙○○、甲○親自簽
      名及蓋章？
      (1)被上訴人乙○○於74年2月5日所簽立之約定書其上乙○
        ○之簽名、蓋章均屬真正。被上訴人甲○於79年2月23
        日所簽立之授信約定書、更換印鑑申請書、印鑑卡，其
        上簽名真正，均如上述兩造不爭點。
      (2)被上訴人甲○雖辯稱其於79年2月23日授信約定書上簽
        名時並未同時蓋用印章，上訴人則否認其抗辯。
        按金融機關辦理印鑑卡之設立，係作為雙方日後借貸
          、保証契約之重要依據，因往來金額甚大、時間甚長
          ，故一般交易常情，銀行業者均於簽訂約定書、設立
          印鑑卡時，要求當事人親自簽名、用印，此係一般有
          銀行往來經驗之人所習知之事實，此可謂係常態事實
          ，且授信約定書、印鑑卡，係同時制作，若確經當事
          人親自簽名，且於其上蓋用印章，衡諸常情應認該印
          章確為該當事人所蓋用。苟若當事人承認對立約定書
          欄及印鑑卡欄簽名為真正，又主張原簽立時並未蓋印
          章，實與一般交易常情有違，應屬變態事實。本件抗
          辯此變態事實之被上訴人甲○應負舉證之責，但就此
          項抗辯，亦未提出証據証明，其抗辯即不足採。
        況被上訴人甲○亦自承簽署79年約定書，係為更換原
          留存於上訴人之印鑑，此有授信約定書、更換印鑑申
          請書各一件（本院卷第113、114頁）在卷可佐，既係
          更換印鑑，則被上訴人甲○必於79年2月23日備妥新
          印鑑，俾向上訴人辦理更換事宜，證人殷耀煌證稱：
          「（在臺灣中小企業銀行是做什麼？）我是做甲○對
          保及印鑑核對的工作。（你是否有親自對保？）是的
          ，那時是對印鑑變更對保的。…那時是先核對身分證
          號碼，約定書上身分證號碼是我寫的，那時立約定書
          人及簽名是由他本人簽名、蓋章的。（你們對保是要
          同時簽名蓋章？）是要同時簽名蓋章，不是事後補蓋
          章的」等語甚詳（見本院卷第110之1、111頁）。證
          人殷耀煌既係辦理本件對保及印鑑核對工作，身為銀
          行職員，熟知對保程序，當無僅要求甲○簽名，卻未
          要求於約定書蓋印之理。
        是上訴人主張被上訴人甲○在79年2月23日授信約定書
        上簽名時並有同時蓋用印章，應可採信。
      (3)綜上所述，上訴人主張其提出之74年約定書及79年約定
        書分別為被上訴人乙○○、甲○所親自簽名及蓋章等事
        實，應屬可信。
    2.查我國人民將自己印章交付他人，委託該他人辦理特定事
      項者，比比皆是，倘持有印章之該他人，除受託辦理之特
      定事項外，其他以本人名義所為之任何法律行為，難苛求
      均須由本人負表見代理之授權人責任。本件上訴人主張：
      被上訴人將印章交給原審共同被告何金平在兩份借據上用
      印，被上訴人的交付印章行為，是屬授與原審共同被告何
      金平代為借款保證的表見代理行為，為被上訴人所否認：
      乙○○稱交付印章目的是為了設立公司使用；甲○稱借據
      的印章是何金平盜刻、盜用的云云。本件上訴人不能證明
      太聯公司如附表之借款為被上訴人所保證之債務，揆諸上
      開說明，不得以被上訴人曾將印章交由何金平持有，而如
      附表借款借據上之連帶保證人之印章與74年約定書及79年
      約定書上之印章相符，即認被上訴人當然的應就保證債務
      負授權人責任。上訴人主張：被上訴人將印章交給原審共
      同被告何金平在兩份借據上用印，被上訴人的交付印章行
      為，是屬授與原審共同被告何金平代為借款保證的表見代
      理行為，尚無可採。
    3.本件被上訴人乙○○於74年2月5日所簽立之約定書第1條
      前段均記載「按立約人（被上訴人）切實聲明所開發、背
      書、承兌或保證而以貴行（上訴人）為債權人之一切票據
      上之債務及借款，暨其他債務，概須依照本契約之本旨，
      如期照數清償。」、被上訴人甲○另於79年2月23日所簽
      立之授信約定書第11條前段記載「立約人所保證之債務，
      如債務人未依約履行，立約人當即負責，立即如數付清」
      之內容，係約定被上訴人僅就其保證之債務，於主債務人
      不依約履行時，始負清償責任，並未表示授與他人代理權
      之行為。本件上訴人不能證明太聯公司如附表之借款為被
      上訴人所保證之債務，不得以被上訴人曾簽立上述約定書
      ，又將印章交由何金平持有，而如附表借款借據上之連帶
      保證人之印章與簽立約定書上之印章相符，即認被上訴人
      當然的應就太聯公司如附表之借款保證債務負授權人責任
      。
  (三)就「知他人表示為其代理人而不為反對之表示」部分：
    1.衡諸一般金融實務上借款及連帶保證之程序，為確保債權
      均設有對保規定，依上訴人之內規「辦理簽約對保應行注
      意事項」，其第2條規定：「對於借、保人在授信第一次
      之前除徵提編號031086借據之消費性貸款外均應徵取其留
      存印鑑卡及授信約定書並辦妥對保手續，借款人雖在本行
      已留存有存款往來之印鑑卡，於授信對保應再徵取印鑑卡
      ，並辦理對保手續，以資確保債權」、第4條第1項第3款
      規定：「經辦人員對保時，應核對立約人國民身份證所載
      姓名、統一編號、出生年月日及住址與印鑑卡所載內容相
      符，並確認其為本人後，請立約人本人在立約人簽章處親
      自簽名。」（見原審卷第146頁）。由本節之前言「凡屬
      本行授信業務之授信對象（如：借款人、連帶保證人等以
      下簡稱借保人）其對保手續，應依本注意事項為之。」，
      上訴人以該規定僅限「辦理授信約定書及印鑑卡之對保」
      ，即無可採。
    2.本件上訴人主張：被上訴人將印章交給原審共同被告何金
      平在兩份借據上用印，伊之職員陳永和、許清和曾以電話
      聯絡確認，惟為被上訴人所否認。上訴人則以承辦該件放
      款之職員證人陳永和、許清和到庭作證之有電話詢問被上
      訴人之證言為證據方法（見本院前審卷第107至111頁）。
      證人陳永和證稱當時伊只是做徵信工作，以電話詢問被上
      訴人為連帶保證人，對保工作非伊承辦及所為等語（見本
      院前審卷第107至108頁）；證人許清河證稱當時要換單借
      款，伊有打電話給擔任保證人被上訴人作徵信等語（見同
      上卷第109至110頁）。被上訴人則爭執證言不實。查金融
      業者在放款時，以由任連帶保證人者親自到場對保簽名，
      避免以後為此起爭執，始為常態；然本件證人陳永和、許
      清和為上訴人之職員，其間有密切關係，上訴人既有「應
      核對身分證確認為本人後，請其親自簽名」規定，證人之
      證詞與其內規不符，且有違常態，復無其他證據，故證人
      所為「有以電話為與被上訴人對保」之證詞，尚難據以憑
      採。上訴人主張被上訴人「知悉」何金平有為系爭借款之
      簽名蓋章之保證行為而不為反對之表示，不能採信。
  (四)另本件被上訴人乙○○、甲○雖曾於74、79年簽立約定書或
    授信約定書，惟本件二筆借款卻係何金平在86年12月11日、
    88年11月24日單獨持被上訴人之印章所為。而與最高法院37
    年上字第8816號判例，係就借據內印章及作押房契既均屬真
    正，雖由他人代為立據而除有確切反證外，自應推定為本人
    授權行為，其係併將房契印章交付作押，與本件單獨交付印
    章不同，自不得相提併論，故不適用該判例。
    至於甲○之為更換原留存於上訴人之印鑑而簽署79年約定書
    ，上訴人自稱係因提供土地擔任義務人兼債務人，作為太聯
    公司向上訴人借款之抵押擔保（見本院卷第61頁），其日期
    均在79年2月19或23日，並有所提出之更換印鑑申請書、抵
    押權設定契約書、他項權利變更契約書影本在卷可按（見本
    院卷第68至72頁），在更換印鑑申請書內亦有包括「物權之
    設定」，不能以更換印鑑即認係甲○係為擔任連帶保證人而
    為，故上訴人主張被上訴人甲○係為擔任太聯公司向上訴人
    借款之連帶保證人而更換印鑑，尚無法證明。
  (五)又被上訴人既無以行為表示以代理權授與何金平，或知何金
    平表示為其代理人而不為反對，不必對上訴人負授權人責任
    ，已如前述。雖被上訴人甲○為原審共同被告何金平之叔，
    被上訴人乙○○為何金平配偶何呂櫻花之兄，雖均有親戚關
    係，又乙○○為借款人太聯公司之董事，惟此與被上訴人有
    無表見代理行為無關。被上訴人於上訴人在八十九年十二月
    二十八日催告還款時，旋將名下財產移轉登記予配偶或子女
    ，或係擔心遭敗訴強制執行，亦難以之即認被上訴人有對何
    金平為授權或應負表見代理責任。
    另本件上訴人主張被上訴人乙○○、甲○在74年、79年簽立
    授信約定書、印鑑卡留存印鑑後，長達十餘年，多達數十次
    ，擔任太聯公司、金聯公司借款之連帶保證人，惟為被上訴
    人所否認，並以遭原審共同被告何金平盜用印章及偽簽云云
    置辯。上訴人雖提出被上訴人擔任太聯公司及金聯公司借款
    連帶保證人之有關借據及保證契約影本五十九紙為證（見本
    院卷第79至137頁），被上訴人對簽名均否認真正，乙○○
    主張印章遭盜蓋、甲○主張印章遭盜刻，並稱在該長達十餘
    年之期間均不知遭何金平盜蓋或盜刻印章而未異議，上訴人
    尚未證明被上訴人同意為該等借款之連帶保證人為真。退而
    言之，若果被上訴人曾為該借款之連帶保證人，或被上訴人
    甲○曾提供土地作為太聯公司向上訴人借款之抵押擔保（甲
    ○辯稱係何金平借名登記），惟對金融機關之借款契約為保
    證，係就每筆借款分別為保證之意思表示，縱前曾同意對借
    款為保證或曾提供借款擔保，並不當然對同一債務人以後之
    借款仍同意為保證。亦不能僅憑何金平持有被上訴人之印章
    即認被上訴人確有擔任太聯公司如附表借款之連帶保證人之
    意思，或要求被上訴人應負表見代理人之責任。
  (六)上訴人明知何金平並非被上訴人，仍同意何金平未以代理人
    之名義，逕行簽署被上訴人之姓名，並持被上訴人之印章蓋
    於系爭借據上，事後復未進行面對面之對保，或告知系爭保
    證行為，已如前述，上訴人自不得成為保護代理交易安全之
    相對人。從而，上訴人主張被上訴人在書立約定書、授信約
    定書後，原審共同被告何金平在太聯公司對上訴人為如附表
    之借款時，於借據上以被上訴人名義簽名用印為連帶保證人
    ，被上訴人應負表見代理責任即就系爭借款負連帶保證人責
    任云云，即無可採。
六、綜上所述，被上訴人並未授權何金平持其印章為本件之保證
    行為，復未以行為表示以代理權授與何金平，上訴人亦未告
    知何金平之系爭代為保證行為或有何知而不為反對之表示，
    上訴人不得僅憑系爭借據上之被上訴人印文與約定書相同，
    以及被上訴人與借款人太聯公司負責人間有親屬關係，即認
    被上訴人應就何金平持被上訴人之印章所為保證行為負表見
    代理之責。從而，上訴人主張本於保證及借貸契約之法律關
    係，請求判命被上訴人應與太聯公司等人連帶給付15,685,6
    56元及如附表所示利息、違約金之判決，為無理由，不應准
    許。其假執行之聲請亦失所附麗，應併予駁回。原審為上訴
    人敗訴之判決，並無不合。上訴意旨指摘原判決不當，求予
    廢棄改判，為無理由，應予駁回，及其假執行之聲請，亦屬
    無據，應併予駁回。
七、本件事証已明確，兩造其餘攻擊、防禦方法及舉証，因與本
    判決判斷結果，不生影響，爰未逐一論述，併此敘明。
八、據上論結，本件上訴為無理由，依民事訴訟法第449條第1項
    、第78條，判決如主文。
中　　華　　民　　國　　94　　年　  3  　月　 　15　　日
                  民事第四庭   審判長法 　官  林金村
                              　　　 法 　官  黃三哲
                                     法 　官  丁振昌
上為正本係照原本作成。
如對本判決上訴，須於判決送達後廿日內向本院提出上訴狀，未
表明上訴理由者，應於上訴後廿日內，向本院提出理由書（須附
繕本）。
中　　華　　民　　國　　94　　年　　3　　月　　18 　　日
                                     書記官　黃惠美
                                                 Ｊ
┌──────────────────────────────┐
│附表：（新台幣元）                                          │
├─┬─────┬────┬───┬─────────────┤
│  │ 債權本金 │利息計算│利率  │   違約金計算期間及利率   │
│編│          │起算年月│(週年 ├──────┬──────┤
│號│          │日均至清│利率) │左開利率    │左開利率    │
│  │          │償日止  │      │百分之十    │百分之二十  │
├─┼─────┼────┼───┼──────┼──────┤
│一│ 1,285,656│89.12.11│9.665%│自90.1.12.起│自90.7.12起 │
│  │          │        │　    │至90.7.11止 │至清償日止  │
├─┼─────┼────┼───┼──────┼──────┤
│二│14,400,000│89.11.24│8.54% │自89.12.25起│自90.6.25起 │
│  │          │        │      │至90.6.24.止│至清償日止  │
├─┴─────┴────┴───┴──────┴──────┤
│　　合計15,685,656元                                        │
└──────────────────────────────┘
